ACORDAO-COMPLETO-2353448

ACÓRDÃO 1186/2019 ATA 17/2019 - PLENÁRIO

VISTOS, relatados e discutidos estes autos em que se apreciam embargos de declaração opostos pela Agência Nacional de Telecomunicações (Anatel) em face do Acórdão 716/2019-TCU-Plenário, por meio do qual o Tribunal monitorou o cumprimento das providências determinadas por meio do Acórdão 2121/2017-TCU-Plenário, proferido em representação acerca de irregularidades na potencial celebração de Termos de Compromisso de Ajustamento de Conduta (TAC) pela Agência,
ACORDAM os Ministros do Tribunal de Contas da União, reunidos em sessão do Plenário, ante as razões expostas pelo Relator, em:
9.1. com fundamento nos arts. 32, inciso II, e 34 da Lei 8.443/1992, conhecer e acolher os presentes embargos de declaração, atribuindo-lhes efeitos infringentes, para, em substituição ao subitem 9.2.5 do Acórdão 716/2019-TCU-Plenário:
9.1.1. determinar à Anatel, com fundamento no art. 43, inciso I, da Lei 8.443/1992, c/c o art. 250, inciso II, do Regimento Interno do TCU, que encaminhe a este Tribunal a minuta do próximo TAC cuja proposta final for aprovada por aquele colegiado, previamente à sua assinatura, acompanhada de elementos de fundamentação técnica que entender pertinentes; e
9.2. dar ciência desta decisão ao embargante.

Embargos de declaração opostos em face de acórdão proferido em representação acerca de irregularidades na potencial celebração de Termos de Compromisso de Ajustamento de Conduta.

Agência Nacional de Telecomunicações.

3. Interessado/Recorrente:
3.1. Interessado: Telefônica Brasil S.A. (02.558.157/0001-62).
3.2. Recorrente: Agência Nacional de Telecomunicações (02.030.715/0001-12).

13.1. Ministros presentes: José Mucio Monteiro (Presidente), Walton Alencar Rodrigues, Augusto Nardes, Raimundo Carreiro e Bruno Dantas (Relator).
13.2. Ministro-Substituto convocado: Augusto Sherman Cavalcanti.
13.3. Ministros-Substitutos presentes: Marcos Bemquerer Costa e André Luís de Carvalho.

ACORDAO-COMPLETO-2387952

Acórdão de Relação 3091/2019 - Plenário

Acórdão de Relação

BRUNO DANTAS

Ministro Bruno Dantas.

Tratam os presentes autos de representação acerca de irregularidades na potencial celebração de Termos de Ajustamento de Conduta (TAC) pela Agência Nacional de Telecomunicações (Anatel) , abrangendo processos sancionatórios relativos à regulação de vários temas de sua competência, como qualidade e fiscalização dos serviços de telecomunicações.
Na sessão do Plenário de 27/9/2017, esta Corte de Contas apreciou o mérito parcial desta representação por meio do Acórdão 2121/2017-TCU-Plenário, que dirigiu uma série de oitivas, determinações, recomendações e ciências à Anatel, além de providências acessórias.
Posteriormente, promoveu-se o monitoramento do aludido decisum, sendo proferido o Acórdão 716/2019-TCU-Plenário.
À peça 319, a Agência Nacional de Telecomunicações opôs embargos de declaração contra este último aresto, alegando a existência de pontos de aparente obscuridade e contradição. Transcrevo as razões de mérito formuladas pela Agência, mantido os grifos do original:
"Das razões de mérito
3.10. Quanto ao mérito da pretensão recursal ora veiculada, nota-se que no Voto condutor e no Acórdão recorrido existem pontos de aparente obscuridade e contradição que, uma vez constatados, devem ser sanados a bem da integridade e coerência da deliberação do Tribunal, conforme será demonstrado.
Da aparente contradição e obscuridade do item 9.2.5 do Acórdão embargado quanto ao encaminhamento ao TCU da minuta do próximo TAC submetida ao Conselho Diretor da Agência, previamente a sua à aprovação pela Anatel
3.11. O Acórdão 716/2019-TCU-Plenário, em seu item 9.2.5 determinou à Anatel, a apresentação da proposta de TAC a este Tribunal, nos seguintes termos:
'9.2.5. encaminhe a este Tribunal a minuta do próximo TAC cuja proposta final for submetida ao Conselho Diretor da Agência, previamente à aprovação por esse colegiado, acompanhada de elementos de fundamentação técnica que entender pertinentes;'
3.12. Em uma primeira leitura, tomando-se como base exclusivamente os termos do Acórdão 716/2019-TCU-Plenário, o entendimento que se teve foi o de que caberia à Agência a apresentação ao Tribunal, de qualquer minuta de TAC que se pretendesse celebrar com prestadora de serviços de telecomunicações outorgada, após o encaminhamento pela Comissão de TAC ao Conselho Diretor, mas anteriormente ao órgão máximo da Agência ter aprovado seu conteúdo.
3.13. Ocorre que a necessidade de encaminhamento da proposta de TAC ao Tribunal de Contas já havia sido sinalizada em decisão anteriormente proferida por este Tribunal. O Acórdão 2121/2017-TCU-Plenário, assim se manifestou:
'9.4.8. apresente a este Tribunal no prazo de 30 (trinta) dias da ciência desta deliberação, e previamente à celebração do TAC objeto desta representação, a ser possivelmente firmado com a empresa Telefônica Brasil S/A, as medidas que pretende adotar para assegurar que os projetos executivos relativos aos compromissos em cada munícipio, e consequentemente sua execução, sejam representativos estatisticamente do conjunto socioeconômico retratado nas variáveis utilizadas para cálculo do VPL (seção VII.3.3 do voto condutor deste acórdão) ;
9.4.9. apresente a este Tribunal no prazo de 30 (trinta) dias da ciência desta deliberação, e previamente à celebração do TAC objeto desta representação, a ser possivelmente firmado com a empresa Telefônica Brasil S/A, a devida motivação e os critérios utilizados para fundamentar o patamar de descontos concedidos com base no art. 19 da Resolução-Anatel 629/2013 (RTAC) (seção VII.3.4 do voto condutor deste acórdão) ;
 (...) 
9.4.11. apresente a este Tribunal no prazo de 30 (trinta) dias da ciência desta deliberação, e previamente à celebração do TAC objeto desta representação, as razões de fato e de direito que levaram à conclusão de viabilidade de liberação da garantia prevista no Edital de Licitação 2/2010/PVCP/SPV-Anatel ao transacionar as obrigações correspondentes no TAC, ao contrário da previsão de manutenção das garantias relavas aos Editais de Licitação 1/2007-SPV-Anatel e 2/2012/SPV-Anatel (seção VII.1.2 do voto condutor deste acórdão) ;'
3.14. Na ocasião em que foi proferido o Acórdão 2121/2017-TCU-Plenário, o entendimento obtido a partir da leitura do referido decisum a respeito do marco temporal da apresentação de proposta de TAC, a ser celebrado entre Telefônica Brasil S/A e Anatel, ao Tribunal foi de que isso ocorreria em momento posterior à sua aprovação pelo Conselho Diretor da Anatel, mas antes de sua efetiva assinatura com a empresa proponente.
3.15. Tal entendimento encontrava alicerce no fato de que a decisão estipulava como único critério temporal a ser atendido, a submissão da proposta de TAC ao Tribunal, anteriormente à sua efetiva celebração, o que se daria com a assinatura do instrumento pelos representantes legitimamente constituídos de Anatel e proponente, in casu, o Telefônica Brasil S/A.
3.16. Vale dizer que, em pese o Acórdão 716/2019-TCU-Plenário expressamente ter declarado a perda do objeto das determinações acima em destaque, tal fato decorreu da rejeição da proposta de TAC que seria firmado com a Telefônica Brasil S/A.
3.17. Ou seja, aparentemente, mantém-se o entendimento do Tribunal sobre o momento em que a proposta de TAC lhe deve ser submetida à apreciação, afastando-se a determinação apenas pela circunstância fática da superveniente não celebração do TAC entre Anatel e Telefônica Brasil S/A.
3.18. Dessa forma, no que diz respeito ao marco temporal da apresentação da proposta de TAC pela Anatel ao Tribunal de Contas tem-se uma aparente contradição entre o Acórdão 2121/2017-TCU-Plenário e o Acórdão 716/2019-TCU-Plenário, conforme se ilustra abaixo:
<<>>
3.19. Além disso, verifica-se a existência de obscuridade quando há evidente dificuldade na compreensão do julgado. No dizer do Ministro Hamilton Carvalhido 'a obscuridade, por sua vez, verifica-se quando há evidente dificuldade na compreensão do julgado. Ocorre quando há a falta de clareza do decisum, daí resultando a ininteligibilidade da questão decidida pelo órgão judicial. Em última análise, ocorre a obscuridade quando a decisão, no tocante a alguma questão importante, soluciona-a de modo incompreensível.'
3.20. No presente caso, a decisão veiculada no Acórdão 716/2019-TCU-Plenário, no que diz respeito ao momento de apresentação ao TCU da proposta de TAC a ser celebrado suscitou dúvidas, especialmente quando confrontada com decisão anterior proferida pelo Tribunal sobre o mesmo tema.
3.21. Ademais, desperta questionamentos a análise da proposta anteriormente à apreciação pelo órgão máximo da Anatel, haja vista que, até que o Conselho Diretor da Agência venha a se posicionar pela celebração de TAC, os termos da minuta poderão ainda sofrer alterações visto que a redação final e o teor de mérito final somente são alcançados a partir da decisão colegiada.
3.22. Dessa maneira, a submissão da minuta ao Tribunal de Contas da União antes de sua aprovação pelo Conselho Diretor da Anatel, poderá resultar na apresentação ao TCU de uma minuta que, eventualmente, não será a mesma que poderá vir a ser assinada entre as partes. No mais, a apresentação de uma minuta antes de sua apreciação pelo Colegiado da Agência significaria a criação de etapa de controle externo prévia à deliberação de seu Órgão Máximo, com a alteração na cadeia de instâncias.
3.23. Ora, uma vez que o Conselho Diretor da Anatel se manifeste favoravelmente pela celebração de um Termo de Ajustamento de Conduta, e antes de sua assinatura pelos representantes legais de Anatel e a prestadora de serviços de telecomunicações proponente, há nesse interregno um momento ideal para o encaminhamento da versão definitiva da minuta de TAC, conforme já havia entendido essa Corte de Contas no Acórdão nº 2121/2017.
3.24. Com isso, o Tribunal poderá apreciar a expressão mais acabada do Órgão Máximo da Agência, e sobre ela formular seu juízo.
3.25. Por conseguinte, tendo em vista a existência da aparente obscuridade e contradição entre o que se vislumbra ser o objetivo da determinação conda no item 9.2.5 e sua atual redação, pleiteia-se seu necessário saneamento."
	É o Relatório.

Mariana Félix Gonçalves de Mateus (014.317.451-70), Luiz Batista Gomes dos Santos Pereira (083.129.957-65), Varlone Batista Sampaio (699.097.171-15) e Daniel Andrade Fonseca (012.126.326-64), representando Agência Nacional de Telecomunicações.

Não atuou.

REPRESENTAÇÃO. AGÊNCIA NACIONAL DE TELECOMUNICAÇÕES (ANATEL). CELEBRAÇÃO DE TERMOS DE COMPROMISSO DE AJUSTAMENTO DE CONDUTA. COMPETÊNCIA. LEGALIDADE. DEFINIÇÃO DE REGRAS PARA AJUSTE DE CONDUTA DE OPERADORAS. CONHECIMENTO. EXAME DE CLÁUSULAS DE TAC APROVADO PELO CONSELHO DIRETOR. IRREGULARIDADES E RISCOS IDENTIFICADOS. INDEFERIMENTO DE MEDIDA CAUTELAR. DETERMINAÇÕES. RECOMENDAÇÕES. OITIVAS. CIÊNCIA. MONITORAMENTO DO ACÓRDÃO 2.121/2017-TCU-PLENÁRIO. DETERMINAÇÕES E RECOMENDAÇÕES. CIÊNCIA. EMBARGOS DE DECLARAÇÃO OPOSTOS CONTRA O ACÓRDÃO 716/2019-TCU-PLENÁRIO. CONHECIMENTO. ACOLHIMENTO PARA SANEAR CONTRADIÇÃO. EFEITOS INFRINGENTES. INTEGRAÇÃO DA DECISÃO EMBARGADA.

REPRESENTAÇÃO (REPR)

Secretaria de Infraestrutura Hídrica, de Comunicações e de Mineração (SeinfraCOM).

Cuida-se de embargos de declaração opostos pela Agência Nacional de Telecomunicações (Anatel) contra o Acórdão 716/2019-TCU-Plenário, por meio do qual este Tribunal monitorou o cumprimento das providências determinadas por meio do Acórdão 2121/2017-TCU-Plenário, proferido em representação acerca de irregularidades na potencial celebração de Termos de Compromisso de Ajustamento de Conduta (TAC) pela Agência.
A Anatel alega existir contradição e obscuridade no seguinte dispositivo do aludido decisum:
"9.2.5. encaminhe a este Tribunal a minuta do próximo TAC cuja proposta final for submetida ao Conselho Diretor da Agência, previamente à aprovação por esse colegiado, acompanhada de elementos de fundamentação técnica que entender pertinentes;"
A Anatel argui que a determinação para a apresentação da minuta do próximo TAC que se pretenda celebrar ao Tribunal, previamente à aprovação pelo colegiado da Agência, contrasta com determinações contidas no Acórdão 2121/2017-TCU-Plenário, proferido nestes mesmos autos, as quais indicavam como critério temporal a apresentação das medidas adotadas pela Agência previamente à celebração do termo de ajustamento.
Assevera que a sistemática adotada no Acórdão 2121/2017-TCU-Plenário possibilitava a aprovação das medidas pelo órgão máximo da entidade, expressando a redação e o teor de mérito final alcançados.
Já com a sistemática prevista no Acórdão 716/2019-TCU-Plenário, ao apresentar uma proposta de minuta que não foi apreciada pelo órgão máximo da Anatel, os seus termos poderão sofrer alterações, visto que a redação e o teor de mérito final somente são alcançados a partir da decisão do colegiado. Ou seja, o cumprimento do subitem 9.2.5 do mencionado aresto poderá levar ao envio de minuta que, eventualmente, não será a mesma que poderá vir a ser assinada pelas partes.
A Agência defende que o interstício ideal para o encaminhamento da versão definitiva da minuta de TAC é aquele compreendido entre a aprovação da minuta pelo conselho diretor da Anatel e a assinatura do termo propriamente dita, em sintonia com dispositivos do Acórdão 2121/2017-TCU-Plenário. Assim, este Tribunal faria o seu juízo com base na expressão mais acabada do documento.
Acrescenta que, embora o Acórdão 716/2019-TCU-Plenário tenha declarado a perda do objeto dos dispositivos que ordenavam o envio de documentos e medidas previamente à assinatura do termo de compromisso e de ajustamento de conduta, tal fato teria decorrido da rejeição da proposta de TAC que seria firmado com a Telefônica Brasil S.A. e não da modificação do substrato jurídico que fundamentou a determinação.
No entender da Anatel, a decisão embargada também incorre em vício de obscuridade, pois, quando confrontada com a decisão anterior proferida pelo Tribunal, suscita dúvida quanto ao momento de apresentação da proposta de TAC a ser celebrada.
II
Satisfeitos os requisitos atinentes à espécie, os presentes embargos devem ser conhecidos, com fundamento nos arts. 32, inciso II, e 34 da Lei 8.443/1992.
Preliminarmente, acerca da natureza dos embargos declaratórios, julgo relevante transcrever o seguinte excerto do Acórdão 1218/2015-TCU-Plenário:
"Antes de tratar especificamente dos argumentos trazidos pelos embargantes, lembro que essa espécie recursal, cujo objetivo é sanar eventuais omissões, obscuridades ou contradições, não deve ser manejada para rediscussão de mérito, o que representa, na prática, a possibilidade de repetição de um mesmo recurso, ferindo os princípios da singularidade, da isonomia e da celeridade processual. Os embargos declaratórios devem ter como fundamentação a obscuridade (falta de clareza na redação do julgado) , contradição (existência de proposições inconciliáveis entre si) e omissão (falta de pronunciamento judicial sobre matéria que deveria ter sido apreciada pelo juiz) ."
Dito isso, verifico que a contradição e, consequentemente, a obscuridade arguida pela Agência diz respeito à suposta existência de proposições inconciliáveis proferidas em diferentes decisões deste Tribunal, o que, a rigor, sugere a rejeição destes embargos.
Não obstante, entendo que as peculiaridades do caso concreto recomendam a adoção de solução distinta.
Conforme anotado no início deste voto, o Acórdão 716/2019-TCU-Plenário apreciou o monitoramento das providências determinadas por meio do Acórdão 2121/2017-TCU-Plenário. Assim, a despeito de ter ocorrido alteração do substrato fático sobre o qual se assentava esse último, sobretudo em decorrência da rejeição da proposta de TAC, não houve alteração no substrato jurídico que fundamentou as determinações para que o regulador apresentasse as medidas indicadas no acórdão previamente à assinatura do termo de compromisso.
É forçoso reconhecer que, ao menos quanto ao momento apropriado para verificar o cumprimento das determinações proferidas nos Acórdão 2121/2017-TCU-Plenário e 716/2019-TCU-Plenário, remanesce a mesma ratio deciendi.
Sendo o intuito desta Corte de Contas acompanhar o primeiro termo de ajustamento de conduta a ser efetivamente celebrado pela Anatel, dado o caráter inovador e a materialidade dos recursos públicos transacionados por tais instrumentos, considerando os aspectos essenciais já decididos por este Tribunal, me parece que o procedimento adotado no Acórdão 2121/2017-TCU-Plenário seja mais adequado.
Ao tempo em que possibilita o envio da decisão mais acabada da minuta do acordo, essa sistemática obsta a celebração do TAC antes da verificação do cumprimento das determinações.
Portanto, mantido o mesmo substrato jurídico e, tendo em vista que o acórdão embargado, em verdade, monitorava o cumprimento das determinações do Acórdão 2121/2017-TCU-Plenário, julgo ser possível reconhecer, em caráter excepcional, a contradição arguida pela Anatel.
Nesse sentido, acolho, no mérito, os presentes embargos de declaração, atribuindo-lhes efeitos infringentes para substituir o subitem 9.2.5 do Acórdão 716/2019-TCU-Plenário.
Ante o exposto, voto por que o Tribunal adote o Acórdão que ora submeto à deliberação deste Colegiado.
TCU, Sala das Sessões Ministro Luciano Brandão Alves de Souza, em 22 de maio de 2019.
Ministro BRUNO DANTAS 
Relator